臺灣臺北地方法院刑事判決　　　　　　　　　　　　　　九十年度訴字第四六四號
　　公　訴　人　臺灣臺北地方法院檢察署檢察官
　　被　　　告　戊○○
　　指定辯護人　甲○
　　被　　　告　丁○○
　　選任辯護人　曾森雄
　　被　　　告　丙○○
　　　　　　　　乙○○
　　共　　　同　陳德聰
　　選任辯護人
右列被告等因殺人未遂等案件，經檢察官提起公訴（八十九年度調偵字第五七三號、
九十年度偵字第二一三八號），甲○判決如左：
    主  文
戊○○共同連續傷害人之身體，處有期徒刑捌月。
丁○○共同傷害人之身體，處有期徒刑柒月。
丙○○共同傷害人之身體，處拘役參拾日。如易科罰金以參佰元折算壹日。
乙○○部分公訴不受理。
    事  實
一、緣乙○○、丙○○夫婦承租戊○○位於臺北市中山區○○○路○段一四七巷六弄
    三三號一樓房屋，三人就民國八十九年三月三十一日終止租約後，八十九年三月
    份電費新台幣一千五百元何人繳納一事意見歧異，戊○○遂於同年五月九日十八
    時許，在臺北市○○區○○街二四二巷一六號己○○之水果攤處，找乙○○理論
    ，因一言不合而起爭執，並互相基於傷害之犯意，當場徒手互毆，距現場二十公
    尺之丙○○見其夫乙○○與戊○○互毆，亦萌共同傷害之犯意聯絡，於七、八分
    鐘後加入毆打之列，致乙○○受有鼻子出血，戊○○則有臉部多處擦傷、右臉輕
    微挫傷瘀腫之普通傷害。迨圍觀路人將互毆之乙○○、戊○○及丙○○拉開，各
    自離去。越十數分鐘後，戊○○因不甘被毆，乃承前傷害之概括犯意，夥同胞弟
    丁○○與三名真實姓名年籍不詳之成年男子，共同基於傷害之犯意聯絡，再至事
    發原地，由戊○○帶頭以台語口出「給他們死」等語，且分持木棍三支毆擊乙○○及丙○○，致乙○○受有外傷性鼻出血、顏面擦傷於右鼻側二乘一公分、胸部
    挫傷、頭皮挫傷、鼻骨骨折及左眼表淺性角膜炎之傷害；丙○○受有前胸皮下瘀
    血約十乘二公分及十五乘五公分、左前臂皮下瘀血十乘一公分、下腹部皮下瘀血
    十一乘二公分及十一乘四公分、右大腿皮下瘀血十乘五公分及十五乘五公分、左
    大腿皮下瘀血二十一乘四公分、多處頭皮挫傷及腦挫傷之普通傷害。戊○○、丁○○等五人見吳、林倒地後，乃罷手離去。後經路人庚○○見狀速將吳、林二人
    送醫急救。
二、案經被害人乙○○、丙○○及戊○○分別告訴暨臺北市政府警察局中山分局報告
    臺灣臺北地方法院檢察署檢察官偵查起訴。
    理  由
壹、有罪部分
一、訊據被告戊○○、丁○○、丙○○均矢口否認有何右揭傷害犯行。戊○○辯稱：
    僅與吳、林二人徒手互毆，並未持棍毆打；丁○○辯以剛好下班回家路過該處，
    見吳、林二人與戊○○扭打成堆，便上前勸阻拉開三人，亦無持棍加入毆打云云
    ；丙○○則以伊夫妻均遭痛毆，何來毆打戊○○之有，且戊○○與乙○○互毆當
    時伊係前往勸架，戊○○所受傷害與其行為並無關係云云為辯。經查：
（一）右揭被告戊○○、乙○○與丙○○第一次互毆致戊○○、乙○○各受其傷，以
      及第二次被告戊○○、丁○○攜棍帶人毆打乙○○、丙○○成傷之事實，分據
      告訴人乙○○、丙○○、戊○○迭於警訊及偵審中互訴綦詳。
（二）核與以下在場目擊證人己○○於偵查及甲○訊問中證述之事發全程經過、辛○○於偵查及甲○訊問中證陳第一次雙方互毆情事及證人庚○○於偵查及甲○訊
      問中證稱之第二次毆打情節悉相吻合。
      １、證人己○○證稱「當天乙○○先至我攤位聊天，後來戊○○來找吳要電費
          ，二人就吵起來，當時吳手上有一塊切好之鳳梨，林先出手打吳我沒有看
          見，吳拿鳳梨丟林，林出手後使吳流鼻血，後來丙○○到場見林把吳打傷
          ，想將吳拉開，不知為何他三人打在一起，他三人均有動手互毆。過約半
          個鐘頭，有兩三輛摩托車載人來，見其中有一人手持木棍，戊○○與其弟
          盛輪流打吳，戊○○帶頭拿棍子打，起碼有二人以上拿棍子。吳氏夫婦有
          喊救命，但無人敢勸架，戊○○說『給他死』，丙○○要保護乙○○擋在
          其前面被打，林男將吳氏夫婦全身打約打八至十分鐘。林男約有三人以上
          」、「當天四、五點左右，我聽到他們（指戊○○、乙○○）為了電費的
          問題在吵架，後來他們有打架，誰先動手我不清楚，當時我店裡客人有很
          多，我沒有特別注意，我只看到乙○○流鼻血，後來丙○○可能有看到吳
          春福與戊○○在打架就跑過來將他們拉開，我有聽到丙○○說為何打我，
          他們三人扭在一起，是拉還是打我看不出來。之後戊○○就離開，隔了差
          不多十多分鐘，戊○○還有其他人騎二、三台機車過來，他們什麼也沒有
          講就手持棍子打乙○○、丙○○，丁○○也有來持棍子打，他們將乙○○
          、丙○○從馬路打到我的店裡面，他們在邊打邊說『打死他們』，乙○○
          、丙○○已經被打到躺在牆壁，可能根本無法還手。因為當時很亂，他們
          總共有多少人我沒有注意，但是有超過三個人」等語（見八十九年度調偵
          字第五七三號偵查卷第四十頁及甲○九十年五月十一日訊問筆錄）。
      ２、證人辛○○證陳「他們吵來吵去然後就互相打架，我去拉開他們，他們用
          手打，戊○○鼻子流血，眉毛、臉上有瘀血，不知何人去告訴乙○○太太
          ，她來就抓戊○○。只看他們互相打沒注意打何處。」、「當天我看見林
          振義與乙○○夫婦為了一千多元在打架。戊○○要乙○○他們拿一千多元
          出來，一言不合就吵起來，乙○○拿鳳梨丟到戊○○的臉上，戊○○以手
          撥開要搭乙○○的肩上但不小心打到乙○○的臉，二人就開始打起來，我
          就將他們拉開，之後不知何人去叫乙○○的太太來，他太太丙○○來了之
          後又與戊○○打起來，打多久我忘記了，但我有去拉開他們。」等情（見
          前開偵查卷第三十三頁反面、第三十四頁正面及甲○九十年五月二十一日
          訊問筆錄）。
      ３、證人庚○○證稱「當天我向己○○買水果有五人與吳氏夫婦接觸，其中三
          人手持約手臂長直徑大約十五公分之棍子（鐵棍木棍無法確定），邊打吳
          氏夫婦邊說『打死他們』後來吳被打的臉上都是血，丙○○褲子都濕了，
          他五人一來就打，約打十分鐘即離去。」、「當天大約快五點的時候，我
          要去向己○○買水果，我到現場時看到丙○○胸前有紅紅的有血、衣服也
          破掉，乙○○鼻子流血，我站在那裡不到二分鐘有五個人騎機車持長、短
          鐵棍、木棍，一過來就喊『打死他們』，其中三個人過去毆打丙○○、吳
          春福，另外二人站在旁邊，大概打了有十分鐘左右，那五個人我都不認識
          。」等節（見上開偵查卷第四十頁反面、第四十一頁正面及甲○九十年五
          月十一日訊問筆錄），並於偵查中庭呈目擊情況信函一件附卷可佐。
      證人辛○○雖於偵審中證稱第一次互毆係乙○○先出手，且對第二次毆擊以未
      見有五人毆打吳氏夫婦亦無手持棍器、丁○○僅去拉架並未動手云云，然所證
      非但與己○○、庚○○齟齬出入，且其受僱被告戊○○工作，難免有所偏袒迴
      護，此部分證言，尚難遽信。而證人己○○及庚○○證以未見戊○○丁○○手
      持鐵棍毆打一事，俱如前陳，是乙○○及丙○○一再於警訊及偵審中指稱戊○○等於第二次持鐵棍下手云云，諒係提出告訴所為誇張之詞，尤嫌無據。
（三）此外，復有戊○○、乙○○馬偕紀念醫院診斷證明書一紙、丙○○馬偕紀念醫
      院診斷證明書二紙及丙○○受傷照片二張在卷可稽。綜前以觀，被告戊○○、
      丁○○、丙○○所辯分係事後避就及卸責之詞，顯不足採，本件事證已臻明確
      ，其犯行均堪認定。
二、核被告戊○○、丁○○、丙○○所為，各係犯刑法第二百七十七條第一項之傷害
    罪。被告丙○○與乙○○就傷害犯行間，戊○○、丁○○及三名不詳年籍姓名之
    成年男子就第二次圍毆傷害間，互有犯意聯絡及行為分擔，均為共同正犯。被告
    戊○○先後二次傷害犯行，時間緊接，所犯構成要件相同之罪名，顯係基於概括
    犯意反覆為之，應依刑法第五十六條連續犯之規定論以一罪，並加重其刑。被告
    戊○○、丁○○以一毆打行為同時傷害乙○○、丙○○二人，為想像競合犯，應
    依刑法第五十五條之規定，從一重處斷。爰審酌被告三人因細故互相傷害、渠等
    原無深仇大恨，戊○○、丁○○竟率眾持棍報復，痛毆乙○○、丙○○使其等受
    傷非輕，又堅不承認率眾下手之事實、丙○○護夫心切犯罪之動機及所受之刺激
    、戊○○之素行不佳、雙方至今仍未和解及犯罪後之態度等一切情狀，分別量處
    如主文所示之刑，丙○○部分並諭知易科罰金之折算標準。另按被告丙○○犯罪
    後，刑法第四十一條業於九十年一月四日修正，同月十日公布施行，該條第一項
    修正為：「犯最重本刑為五年以下有期徒刑以下之刑之罪，而受六個月以下有期
    徒刑或拘役之宣告，因身體、教育、職業、家庭之關係或其他正當事由，執行顯
    有困難者，得以一元以上三元以下折算一日，易科罰金」，將得易科罰金之範圍
    擴大為最重本刑五年以下有期徒刑之罪，是被告犯罪後法律已有變更，雖本案被
    告所犯罪名依修正前刑法四十一條規定，本得易科罰金，惟該法條既修正如上，
    仍屬法律變更，依刑法第二條第一項前段之規定，應適用修正後之規定，併予敘
    明。被告戊○○、丁○○等傷害使用之木棍三支，並無證據證明係屬渠等所有，
    茲不另為沒收之諭知，附此說明。
三、公訴意旨另以戊○○竟夥同丁○○與三名不詳年籍姓名之成年男子，圍毆乙○○
    丙○○係共同基於殺人之犯意聯絡及行為分擔，由戊○○帶頭說「給他們死」（
    台語），且分持鐵棍及木棍共同往乙○○及丙○○之頭部等重要致命部位猛擊，
    欲置二人於死，後經路人庚○○將吳、林二人送醫急救，始倖免於難。因認被告
    戊○○、丁○○共同涉有刑法第二百七十一條第二項、第一項之殺人未遂罪嫌。
    按殺人罪之成立，須於實施殺害時，即具有使其喪失生命之故意，倘缺乏此種故
    意，要難遽以殺人未遂論處。最高法院四十八年台上字第三三號判例可資憑參。
    又殺人未遂與傷害之區別，應以加害人有無殺意為斷；至其殺意之有無，雖不以
    兇器之種類及傷痕之多少等，為絕對之認定標準，被害人受傷處所是否為致命部
    位，及傷痕多寡，輕重如何，僅足供認定有無殺意之參考，究不能據為區別殺人
    未遂與傷害之絕對標準，復經最高法院迭著判決揭明此旨。惟查：
    （一）被告乙○○、丙○○向戊○○租賃房屋十五年，兩造本即舊識一情，為林
          秀英供明在卷（見八十九年度偵字第一一七五一號偵查卷第二十四頁反面
          及甲○九十年十月十二日審判筆錄），復為戊○○所不爭，今雖因終止租
          約後，房屋電費繳付歸屬問題滋生糾葛，戊○○衡情當不致因區區一千五
          百元萌生殺機，縱戊○○勢單難抵吳林夫妻二人下，而率丁○○等五人之
          眾持棍再行報復，亦無非致乙○○丙○○於死地之理。五人如有殺人之意
          ，以所持木棍直徑十五公分之粗大，應不只生乙○○、丙○○擦挫等外傷
          ，而對骨及臟器無損。況乙○○、丙○○跌坐於地後，被告戊○○等五人
          乃罷手離去，矧有殺人之意，當可趁倒地之際，再行毆打以遂目的。至林
          振義口出「給他們死」，要屬一時激憤情緒脫口之詞，斷不能因此即論有
          殺人犯意。
    （二）乙○○、丙○○頭部固分受有頭皮挫傷、多處頭皮挫傷及腦挫傷等傷害，
          然乙○○所受傷害主要為有鼻、顏面、胸部及左眼表；丙○○則為前胸、
          左前臂、下腹部、左右大腿之普通傷害等情，已有前揭診斷證明書可考，
          且觀諸卷附丙○○之受傷照片，胸部、下腹及腿部明顯有紅腫現象，頭部
          未能見及有何外傷，佐以證人己○○、庚○○亦無論及林氏兄弟專攻吳氏
          夫婦頭部一事，已詳前述，倘若被告戊○○、丁○○僅朝乙○○夫婦二人
          頭部施以重手，其二人焉有其他部位之傷害，堪認乙○○丙○○所受頭部
          傷害，並非戊○○、丁○○等刻意攻擊，應係圍毆中混亂所致，準此，自
          不足以頭部受傷部位遽認被告戊○○、丁○○有殺人行徑。
    （三）又被告乙○○辯護人以乙○○於九十年五月二十七日死亡，乃係遭戊○○
          丁○○等毆傷胸部後，身體益衰抵抗力弱，遂併發敗血症休克、肺結核、
          呼吸衰竭終至死亡結果，認與被告林姓兄弟毆打有因果關係云云。但查：
          １、乙○○係因其主訴上腹部疼痛達三日，遂於九十年四月二十五日住進
          馬偕醫院，入院初步診斷為酒精性肝疾（ＡＬＣＯＨＯＬＩＣ  ＬＩＶＥ
          Ｒ  ＤＩＳＥＡＳＥ）及病毒性肝炎（ＶＩＲＡＬ  ＨＥＰＡＴＩＴＩＳ
          ）等疾病，有馬偕紀念醫院出院病歷摘要一紙在卷可稽，則乙○○係於八
          十九年五月九日遭毆傷，與此次住院前後時間相距約有一年，且參以入院
          原因及初步診察結果，均與被告戊○○等毆傷部位與傷勢，顯然歧異，要
          不足認與被告傷害行為有何關連。２、徵諸乙○○死亡原因，先行原因為
          敗血症併休克、肺結核併呼吸衰竭、腎衰竭糖尿病一節，有馬偕紀念醫院
          死亡證明書一紙附卷可查，且其死亡原因為「肺結核合併敗血性休克多發
          性器官衰竭」，乃疾病所導致，與外力加害行為無涉，復有馬偕醫院胸腔
          內科主治醫師陳培然之刑事說明狀一份附卷足考，凡此可見被告毆打之舉
          與乙○○之死亡尚乏相當因果關係。３、職是之故，乙○○因戊○○林振
          盛之毆打所受傷害，原不足以引起死亡之結果，則兩者間既無因果關係，
          亦難令戊○○丁○○負傷害致人於死之罪責。
    （四）綜上所述，被告戊○○丁○○主觀上並無殺人之故意，客觀上亦難認有何
          殺人之行為，尚與殺人罪構成要件未合，自無從繩以殺人未遂之罪名，公
          訴人認被告戊○○、丁○○涉有殺人未遂犯行云云，即有違誤，然起訴社
          會基本事實同一，起訴法條應予變更，附予敘明。
貳、不受理部分
一、公訴意旨略以：被告乙○○與戊○○因承租房屋電費事，於八十九年五月九日十
    八時許，在臺北市○○區○○街二四二巷一六號己○○之水果攤處理論，因一言
    不合而起爭執，徒手互毆，嗣乙○○並共同與妻子丙○○毆打戊○○，致戊○○
    有臉部多處擦傷、右臉輕微挫傷瘀腫之普通傷害。因認被告乙○○涉有刑法第二
    百七十七條第一項之傷害罪嫌。
二、按被告死亡者，應諭知不受理之判決，刑事訴訟法第三百零三條第五款定有明文
    。
三、查本件被告乙○○業於民國九十年五月二十七日死亡，此有馬偕紀念醫院死亡證
    明書一紙附卷可稽。依照上開說明，爰不經言詞辯論，逕為不受理之判決。
據上論斷，應依刑事訴訟法第二百九十九條第一項前段、第三百條、第三百零三條第
五款、第三百零七條、刑法第二條第一項前段、第二十八條、第五十六條、第二百七
十七條第一項、第五十五條、第四十一條第一項前段，罰金罰鍰提高標準條例第一條
前段、第二條，判決如主文。
本案經檢察官侯少卿到庭執行職務
中      華      民      國      九十一      年     一    月     十八    日
                                      臺灣臺北地方法院刑事第四庭
                                          法  官   吳  定  亞
右正本證明與原本無異。
如不服本判決，應於判決送達後十日內，向甲○提出上訴狀。
                                          書記官   巫  美  華
中      華      民      國      九十一      年     一    月     二十一  日
附錄本案論罪科刑法條全文
中華民國刑法第二百七十七條
(普通傷害罪)
傷害人之身體或健康者，處三年以下有期徒刑、拘役或一千元以下罰金。
犯前項之罪因而致人於死者，處無期徒刑或七年以上有期徒刑；致重傷者，處三年以
上十年以下有期徒刑。
